ACORDAO-COMPLETO-2360598

ACÓRDÃO 1622/2019 ATA 25/2019 - PLENÁRIO

VISTOS, relatados e discutidos estes autos de tomada de contas especial instaurada pela Gerência Executiva do Instituto Nacional do Seguro Social (INSS) em Sorocaba - SP contra Vera Lúcia da Silva Santos, como então servidora do INSS, diante da fraude pela irregular concessão de benefícios previdenciários e da subsequente produção de dano ao erário sob o valor histórico de R$ 50.001,00;
ACORDAM os Ministros do Tribunal de Contas da União, reunidos em Sessão do Plenário, ante as razões expostas pelo Relator, em:
9.1. considerar revéis as Sras. Vera Lúcia da Silva Santos e Marilene Leite da Silva, nos termos do art. 12, § 3º, da Lei nº  8.443, de 1992;
9.2. julgar irregulares as contas de Vera Lúcia da Silva Santos e de Marilene Leite da Silva, nos termos dos arts. 16, III, alíneas "c" e "d", e 19, caput, da Lei nº 8.443, de 1992, para condená-las, solidária ou individualmente, ao pagamento do débito apurado nos autos, com a fixação do prazo de 15 (quinze) dias, contados da notificação, para comprovarem, perante o Tribunal (art. 214, III, "a", do Regimento Interno do TCU - RITCU) , o recolhimento da aludida dívida em favor do Instituto Nacional do Seguro Social, atualizada monetariamente e acrescida dos juros de mora, calculados desde as datas discriminadas até o efetivo recolhimento, na forma da legislação em vigor, sob as seguintes condições:
9.2.1. débito em desfavor de Vera Lúcia da Silva Santos, em solidariedade com Marilene Leite da Silva, pela irregular concessão de benefícios à Sra. Maria Izabel dos Santos Andrade em face dos seguintes valores:
	Valor (em R$) :
	Data da Ocorrência:

	560,00
	20/8/2003

	600,00
	20/8/2003

	600,00
	1º/9/2003

	600,00
	1º/10/2003

	600,00
	3/11/2003

	947,00
	1º/12/2003

	600,00
	2/1/2004

	600,00
	2/2/2004

	600,00
	1º/3/2004

	600,00
	1º/4/2004

	600,00
	3/5/2004

	627,00
	1º/6/2004

	627,00
	1º/7/2004

	627,00
	2/8/2004

	627,00
	1º/9/2004

	627,00
	1º/10/2004

	627,00
	1º/11/2004

	1.249,00
	1º/12/2004

	627,00
	3/1/2005

	627,00
	2/2/2005

	627,00
	1º/3/2005

	627,00
	1º/4/2005

	627,00
	2/5/2005

	667,00
	1º/6/2005

	667,00
	1º/7/2005

	667,00
	1º/8/2005

	667,00
	1º/9/2005

	667,00
	3/10/2005

	667,00
	1º/11/2005

	1.328,00
	1º/12/2005

	667,00
	3/1/2006

	667,00
	1º/2/2006

	667,00
	1º/3/2006

	667,00
	3/4/2006

	700,00
	3/5/2006

	700,00
	2/6/2006

9.2.2. débito em desfavor, apenas, de Vera Lúcia da Silva Santos pela irregular concessão de benefícios ao Sr. Wilson Ferreira em face dos seguintes valores:
	Valor (em R$) :
	Data da Ocorrência:

	280,00
	7/5/2004

	240,00
	7/5/2004

	240,00
	26/4/2004

	24,00
	7/6/2004

	260,00
	7/6/2004

	260,00
	13/7/2004

	260,00
	13/8/2004

	260,00
	8/9/2004

	260,00
	7/10/2004

	260,00
	8/11/2004

	520,00
	7/12/2004

	260,00
	11/1/2005

	260,00
	9/2/2005

	260,00
	7/3/2005

	187,00
	14/4/2005

	187,00
	6/5/2005

	227,00
	7/6/2005

	227,00
	20/7/2005

	227,00
	5/8/2005

	227,00
	8/9/2005

	227,00
	7/10/2005

	227,00
	8/11/2005

	523,00
	8/12/2005

	227,00
	6/1/2006

	227,00
	7/2/2006

	227,00
	7/3/2006

	227,00
	7/4/2006

	277,00
	10/5/2006

	261,00
	7/7/2006

	261,00
	7/7/2006

	261,00
	7/8/2006

	436,00
	11/9/2006

	261,00
	10/10/2006

	261,00
	8/11/2006

	417,00
	7/12/2006

	246,00
	9/1/2007

	246,00
	8/2/2007

	246,00
	7/3/2007

	246,00
	9/4/2007

	276,00
	8/5/2007

	276,00
	11/6/2007

	276,00
	6/7/2007

	276,00
	7/8/2007

	466,00
	10/9/2007

	276,00
	5/10/2007

	276,00
	8/11/2007

	459,00
	7/12/2007

	276,00
	28/12/2007

	276,00
	8/2/2008

	276,00
	7/3/2008

	311,00
	7/4/2008

	311,00
	9/5/2008

	311,00
	6/6/2008

	311,00
	8/7/2008

	311,00
	7/8/2008

	518,00
	29/8/2008

	311,00
	7/10/2008

	311,00
	7/11/2008

	511,00
	28/11/2008

	311,00
	30/12/2008

	311,00
	6/2/2009

	361,00
	27/2/2009

	361,00
	7/4/2009

	361,00
	8/5/2009

	343,00
	5/6/2009

	361,00
	7/7/2009

	348,00
	7/8/2009

	572,00
	31/8/2009

	365,00
	8/10/2009

	338,00
	9/11/2009

	566,00
	8/12/2009

	368,00
	8/1/2010

	397,00
	5/2/2010

	404,00
	5/3/2010

	397,00
	8/4/2010

	412,00
	7/5/2010

	386,00
	8/6/2010

	417,00
	12/7/2010

	417,00
	5/8/2010

	669,00
	2/9/2010

9.3. aplicar em desfavor de Vera Lúcia da Silva Santos e de Marilene Leite da Silva, individualmente, a multa prevista no art. 57 da Lei nº  8.443, de 1992, sob os valores de R$ 30.000,00 (trinta mil reais) e de R$ 20.000,00 (vinte mil reais) , respectivamente, com a fixação do prazo de 15 (quinze) dias, contados da notificação, para que comprovem, perante o Tribunal (art. 214, III, "a", do RITCU) , o recolhimento da dívida ao Tesouro Nacional, atualizada monetariamente na forma da legislação em vigor; 
9.4. autorizar, caso requerido, nos termos do art. 26 da Lei nº 8.443, de 1992, e do art. 217 do RITCU, o parcelamento das dívidas fixadas por este Acórdão em até 36 (trinta e seis) parcelas mensais e sucessivas, sobre as quais incidirão a atualização monetária e os correspondentes acréscimos legais, esclarecendo às responsáveis que a falta de pagamento de qualquer parcela importará no vencimento antecipado do saldo devedor, sem prejuízo das demais medidas legais; 
9.5. autorizar, desde logo, a cobrança judicial das dívidas fixadas por este Acórdão, nos termos do art. 28, inciso II, da Lei nº 8.443, de 1992, caso não atendida a notificação; 
9.6. solicitar, por intermédio do Ministério Público junto ao TCU, que a Advocacia-Geral da União adote as medidas necessárias ao arresto dos bens de Vera Lúcia da Silva Santos e de Marilene Leite da Silva, nos termos do art. 61 da Lei nº 8.443, de 1992, e do art. 275 do RITCU, caso não haja, dentro do prazo estabelecido, a comprovação do efetivo recolhimento das aludidas dívidas, devendo o MPTCU atentar para a eventual possibilidade de promover o referido arresto em relação ao valor consolidado do débito imputado contra as aludidas responsáveis em vários outros processos de tomada de contas especial autuados no âmbito do TCU; 
9.7. considerar, preliminarmente, graves as infrações cometidas por Vera Lúcia da Silva Santos e Marilene Leite da Silva, nos termos do art. 60 da Lei nº 8.443, de 1992, e do art. 270, § 1º, do RITCU; 
9.8. inabilitar as Sras. Vera Lúcia da Silva Santos e Marilene Leite da Silva, pelo período de 5  (cinco) anos, para o exercício de cargo em comissão e de função de confiança no âmbito da administração federal, nos termos do art. 60 da Lei nº 8.443, de 1992, e do art. 270 do RITCU; 
9.9. determinar que a unidade técnica envie a cópia deste Acórdão, acompanhado do Relatório e da Proposta de Deliberação que o fundamenta, ao Instituto Nacional do Seguro Social (INSS) e à Procuradoria Geral Federal junto à Advocacia-Geral da União, para ciência e adoção das providências solicitadas pelo item 9.6 deste Acórdão;
9.10. determinar que a unidade técnica envie a cópia deste Acórdão, acompanhado do Relatório e da Proposta de Deliberação que o fundamenta, à Controladoria-Geral da União, para ciência e adoção das providências determinadas pelo item 9.8 deste Acórdão; e 
9.11. determinar que a unidade técnica envie a cópia deste Acórdão, acompanhado do Relatório e da Proposta de Deliberação que o fundamenta, à Procuradoria da República no Estado de São Paulo, nos termos do art. 16, § 3º, da Lei nº 8.443, de 1992, e do art. 209, § 7º, do RITCU, para o ajuizamento das ações civis e penais cabíveis.

Tomada de contas especial instaurada diante da fraude pela irregular concessão de benefícios previdenciários.

Gerência Executiva do Instituto Nacional do Seguro Social (INSS) em Sorocaba - SP.

3. Responsáveis: Vera Lúcia da Silva Santos (CPF XXX.075.498-XX) e Marilene Leite da Silva (CPF XXX.729.338-XX).

13.1. Ministros presentes: José Mucio Monteiro (Presidente), Walton Alencar Rodrigues, Benjamin Zymler, Raimundo Carreiro, Ana Arraes e Bruno Dantas.
13.2. Ministros-Substitutos convocados: Augusto Sherman Cavalcanti e Marcos Bemquerer Costa.
13.3. Ministros-Substitutos presentes: André Luís de Carvalho (Relator) e Weder de Oliveira.

ACORDAO-COMPLETO-2440942

Acórdão 1954/2021 - Plenário

ANDRÉ DE CARVALHO

Trata-se de tomada de contas especial instaurada pela Gerência Executiva do Instituto Nacional do Seguro Social (INSS) em Sorocaba - SP contra Vera Lúcia da Silva Santos, como então servidora do INSS, diante da fraude pela irregular concessão de benefícios previdenciários e da subsequente produção de dano ao erário sob o valor histórico de R$ 50.001,00.
2.	Após a análise final do feito, o auditor federal da então Secex-SP lançou o seu parecer conclusivo à Peça 35 (fls. 1/10) , com a anuência dos dirigentes da unidade técnica (Peças 36 e 37) , nos seguintes termos:
"Cuidam os autos de tomada de contas especial instaurada pela Gerência Executiva do Instituto Nacional do Seguro Social em Sorocaba/SP, em desfavor de Vera Lucia da Silva Santos (CPF XXX.075.498-XX) , à época exercendo o cargo de agente administrativo na APS Itapetininga/SP, e os segurados do INSS beneficiados Maria Izabel dos Santos Andrade (CPF XXX.502.938-XX) , detentora do benefício de aposentadoria por tempo de contribuição NB 42/129.706.316-0, e Wilson Ferreira (CPF XXX.294.488-XX) , detentor do benefício NB 42/130.752.955-8 da mesma natureza, em razão de indiciamento da servidora pública ocorrido no Processo Administrativo Disciplinar (PAD) 35664.000397/2010-91, que apurou irregularidades em benefícios concedidos no âmbito daquela gerência e que foram demonstradas em parte do Relatório Final da Comissão de Sindicância, de 31/10/2014 (peça 1, p. 10-58) . 
Histórico
2. Conforme consta da instrução inicial desta TCE, a consultoria jurídica no MPS, em seu Parecer CONJUR/MPS 152/2015 (peça 1, p. 59-75) , manteve as acusações levantadas contra a indiciada Vera Lucia da Silva Santos, acatando a proposta de aplicação da penalidade de demissão, com fundamento no art. 127, inciso III, por força do art. 132, inciso XIII e com os efeitos do art. 137, todos da Lei 8.112/1990, por 'ser desleal às instituições a que servir' e 'valer-se do cargo para lograr proveito pessoal ou de outrem, em detrimento da dignidade da função pública', transgressões constantes dos artigos 116, inciso II, e 117, inciso IX, da mesma Lei. 
3. O Relatório de TCE 002 (Processo 35443.000535/2016-43) , de 25/8/2016 (peça 1, p. 390-403) , apresentou a conclusão das apurações das ações irregulares no âmbito do mencionado PAD relacionadas à conduta da ex-servidora Vera Lucia da Silva Santos e, no Relatório de Auditoria 445/2017 (peça 1, p. 431-434) , a Secretaria Federal de Controle Interno confirmou as irregularidades e a sua responsabilidade em solidariedade com os segurados corresponsáveis Maria Izabel dos Santos Andrade e Wilson Ferreira. 
4. O Ministro de Estado da Previdência Social confirmou a penalidade de demissão da exservidora, com a Portaria 143/2015 (peça 1, p. 76-78) . 
5. O INSS procedeu à cobrança administrativa dos segurados arrolados e da ex-servidora Vera Lucia da Silva Santos, responsável pelas concessões (peça 1, p. 79-251) , pelos débitos relacionados às concessões dos respectivos benefícios aos mencionados segurados corresponsáveis.
6. Foi proposta e autorizada pela direção da Secex-SP, por delegação de competência do Ministro Relator André Luís de Carvalho, a exclusão dos segurados beneficiados Maria Izabel dos Santos Andrade e Wilson Ferreira do rol de responsáveis, por ausência de indícios de sua participação ou ciência da prática de procedimentos irregulares para a concessão dos seus benefícios, ou comprovada má-fé de sua parte. 
7. No entanto, restou demonstrado que a senhora Marilene Leite da Silva, intermediária na concessão à segurada Maria Izabel dos Santos Andrade, concorreu para a concretização do débito, apresentando ao INSS informações inverídicas, assim tendo cometido estelionato "com a apresentação de documentos fraudulentos, porquanto deles constavam vínculos empregatícios inexistentes", sendo a necessidade de recompor o Erário imprescritível, mesmo que tenha ocorrido a prescrição do crime de estelionato. 
8. Foi, então, acatada a proposta de citação apenas da ex-servidora do INSS, Vera Lucia da Silva Santos, que foi a responsável pelo prejuízo causado ao INSS pela indevida concessão de benefícios aos mencionados segurados e cujas irregularidades se deram com violação dos arts. 116, inciso II, e 117, inciso IX, da Lei 8.112/1990, tendo agido de modo deliberado com vistas a fraudar ou aceitar fraude nas informações requeridas para a concessão de benefícios, afrontando o princípio da moralidade e impessoalidade e o art. 10, XI, e art. 11, caput, da Lei 8.429/1992, em solidariedade com a senhora Marilene Leite da Silva, intermediária que atuou no caso dos benefícios fraudulentos pagos à beneficiária Maria Izabel dos Santos Andrade. 
9. As condutas tipificadas nas concessões irregulares de benefício previdenciário aos mencionados segurados, foram: 
9.1. No caso da concessão da aposentadoria por tempo de contribuição NB 42/129.706.316-0, à segurada Maria Izabel dos Santos Andrade (CPF XXX.502.938-XX) , cujo valor total original do débito é de R$ 24.451,00 (peça 1, p. 90) : 
9.1.1. Da ex-servidora do INSS Vera Lúcia Ferreira Costa: 
a) incluir vínculos laborais não comprovados com as empresas Igarapé Indústria de Alimentos S/A. e Servix Chapas Quentes S/A; 
b) postergar a data de término do vínculo com a empresa Semikron Semicondutores Ltda., que foi 3/11/1977; 
c) habilitar e conceder benefício de aposentadoria com apenas 26 anos 00 meses e 08 dias de trabalho, inferior ao tempo mínimo previsto na legislação previdenciária. 
9.1.2. Da intermediária Marilene Leite da Silva: apresentar documentos ideologicamente falsos e informações sobre a segurada que permitiram à servidora do INSS Vera Lúcia da Silva lançar dados fraudulentos no sistema visando à concessão de benefícios indevidos à segurada, em afronta ao princípio da moralidade e da indisponibilidade do interesse público, tendo concorrido decisivamente para a formação do débito. 
9.2. No caso da concessão da aposentadoria por tempo de contribuição NB 42 130.752.955-8, ao segurado Wilson Ferreira (CPF XXX.294.488-XX) , cujo valor total original do débito é de R$25.550,00 (peça 1, p. 120) , condutas atribuídas apenas à ex-servidora do INSS Vera Lúcia Ferreira Costa: 
a) incluir no cômputo de tempo de contribuição de períodos de trabalho não comprovados nas seguintes empresas: 1/7/1964 a 25/7/1969, na Azeredo e Travassos S/A.; 1/8/1969 a 10/2/1972, na Velloso & Camargo S/A.; 13/3/1972 a 20/9/1972, na Cia. Brasileira Estradas; 26/9/1972 a 29/3/1974, na CBE Rossi Servix Engenharia S/A.; 16/4/1974 a 23/4/1979, na Construtora Ferreira Guedes S/A.; 9/5/1974 a 21/6/1974, na Servix Engenharia S/A.; 9/7/1974 a 9/10/1974, na Construtora Albuquerque Takaoka; 11/11/1974 a 20/12/1974, na Servix Engenharia S/A.; 12/3/1975 a 21/3/1975, na Cetenco Engenharia S/A., 8/5/1991 a 14/2/1992, na Prefeitura Santana do Parnaíba; 11/5/1983 a 31/7/1983, na Embu S/A. Engenharia e Comércio (a data de saída no CNIS é 14/7/1983) ; e 1/8/1969 a 10/2/1972, na Velloso & Camargo S/A. (com enquadramento como atividade especial sem que fossem apresentados documentos comprobatórios) ; 
b) incluir indevidamente contribuições relativas à inscrição NIT 1.131.762.186-1, com dados cadastrais inexistentes e sem recolhimentos confirmados no CNIS para o período de outubro/1993 a dezembro/1998. 
10. Em cumprimento à determinação de citação das responsáveis Vera Lúcia Ferreira Costa e Marilene Leite da Silva, vários ofícios de notificação foram expedidos, sendo que: 
10.1. A ex-servidora Vera Lúcia Ferreira Costa foi devidamente notificada, com ciência de comunicação em 7/2/2018, confirmada por AR dos Correios (peça 20) . 
10.2. As notificações para a responsável Marilene Leite da Silva ocorreram de 30/11/2017 a 26/6/2018, sem sucesso, o que resultou em sua citação por edital publicado no DOU em 17/8/2018 (peças 31 e 32) .
Exame Técnico 
11. Transcorrido o prazo regimental fixado, as responsáveis não apresentaram suas alegações de defesa quanto às irregularidades verificadas e tampouco efetuaram o recolhimento dos débitos que foram a elas atribuídos, razão pela qual se impõe sejam consideradas revéis, dando-se prosseguimento ao processo, de acordo com o art.12, § 3º, da Lei 8.443/1992. 
12. Ressalta-se uma vez mais o entendimento do TCU, que, em recentes decisões, como no Acórdão 3626/2013-TCU-Plenário, da relatoria do Min. Benjamin Zymler, que tratou de processo de TCE semelhante, o TC Processo 023.254/2012-2 - Gerência Executiva do INSS em Santos/SP, considerou que os beneficiários devem ser excluídos da relação processual, sempre quando se verificar que 'não há como se extrair das apurações internas no âmbito do INSS quaisquer elementos que permitam concluir pela existência de conluio entre os segurados e a então servidora do Instituto'. Tal como no presente caso, não se encontravam documentos suficientes nos autos para atribuir participação na fraude aos beneficiários do INSS, para com isso atraí-los ao polo passivo daquela TCE. 
12.1. Transcreve-se a seguir trecho das considerações constantes do voto condutor do Acórdão 859/2013-TCU-Plenário, da relatoria do Min. José Múcio Monteiro (TC Processo 014.555/2010-7) , quando foi tratada situação semelhante e afastou-se a responsabilidade dos segurados: 
'De forma geral, a despeito de constarem como beneficiários das aposentadorias e pensões, não há elementos nos autos que demonstrem a ação em conluio com os servidores do INSS ou mesmo que tenham recebido, de fato, valores referentes a essas concessões. Os elementos disponíveis permitem apenas caracterizar a participação dos agentes da autarquia e a utilização de documentação incompleta apresentada pelos segurados para efetivar os ilícitos'. 
12.2. O Ministério Público ponderou, naquela oportunidade, que o simples fato de solicitar a aposentadoria sem ter os requisitos exigidos em lei para tanto não é irregularidade de per si, nem configura fraude por parte do peticionário, pois cabe ao INSS examinar a documentação apresentada e indeferir o benefício quando não satisfeitos os requisitos legais. Caso estivesse comprovada a participação desse grupo de pessoas, seja pela forja da documentação, seja pelo pagamento aos servidores do INSS para a inclusão de tempo de serviço inexistente, ou qualquer outra hipótese de fraude, poderiam e deveriam ser incluídos como responsáveis solidários na TCE. Não é, todavia, o que se apurou naquele processo, não havendo elementos outros senão única e exclusivamente a inadequação dos respectivos tempos de serviços para a obtenção das aposentadorias, o que não se afigura suficiente para torná-los responsáveis perante o TCU. 
12.3. Sendo certo que, no caso examinado, nas apurações realizadas pela autarquia, não foram encontrados indícios suficientes para atribuir participação dos beneficiários, ação voluntária, ou ciência da prática de procedimentos irregulares para a concessão dos seus benefícios e, tampouco, conduta de má-fé de sua parte, foram, em consequência, excluídos da solidariedade na citação, considerando que não contribuíram para a subtração do erário, além de não se fazerem presentes provas objetivas que pudessem confirmar a ligação entre a servidora do INSS e tais beneficiários. 
13. A conduta da ex-servidora do INSS, Vera Lucia da Silva Santos, em clara violação dos arts. 116, inciso II, e 117, inciso IX, da Lei 8.112/1990, agindo de modo deliberado para fraudar as informações requeridas para a concessão de benefícios, afrontando o princípio da moralidade e impessoalidade e o art. 10, XI, e art. 11, caput, da Lei 8.429/1992, foi decisiva na concessão irregular dos benefícios, de acordo com as condutas relacionadas no item 9 desta instrução, razão pela qual não é possível afastar sua responsabilidade pelos débitos apurados. 
13.1. De igual modo, concorreu para a concretização do débito, apresentando ao INSS informações inverídicas, a intermediária na concessão de benefícios à segurada Maria Izabel dos Santos Andrade, Marilene Leite da Silva, citada em solidariedade com as ex-servidora Vera Lucia da Silva Santos, e igualmente revel, por não ter apresentado suas alegações de defesa em tempo hábil, ou recolhido aos cofres públicos o valor do débito que lhe foi atribuído. 
14. A revelia das responsáveis impede que seja avaliada a sua boa-fé, o que enseja, além da irregularidade nas contas, a aplicação da multa prevista no art. 57 da Lei 8.443/1992. O Acórdão 1641/2016-TCU-Plenário, de relatoria do Ministro Benjamin Zymler, fixou o entendimento de que o prazo prescricional referente a pagamentos previdenciários fraudulentos e continuados no tempo tem como referência a data do último pagamento irregular. 
14.1. Nesse sentido, examinando a ocorrência da prescrição punitiva para pagamentos de benefícios previdenciários concedidos de modo fraudulento, identificou-se que os benefícios irregularmente transferidos aos segurados Maria Izabel dos Santos Andrade e Wilson Ferreira ocorreram de 20/8/2003 a 2/6/2006 e de 7/5/2004 a 2/9/2010, respectivamente. 
14.2. E, considerando esse entendimento em relação ao marco inicial, e o Acórdão 1441/2016-TCU-Plenário, de relatoria do Ministro Benjamin Zymler, em relação ao prazo decenal da prescrição da pretensão punitiva, confirmou-se que esta ocorreria em 2/6/2016, no caso da segurada Maria Izabel dos Santos Andrade, e 2/9/2020, no caso do segurado Wilson Ferreira, com base nas datas de citação válida demonstradas no item 10 anterior. 
14.3. Desse modo, verifica-se ter havido a prescrição da pretensão punitiva apenas no caso dos débitos relacionados à segurada Maria Izabel dos Santos Andrade e à intermediária Marilene Leite da Silva, o que exclui a aplicação de multa do art. 57 da Lei 8.443/1992 neste caso.
Conclusão
15. Ratifica-se que não houve demonstração da participação ou má-fé dos segurados beneficiários, casos em que Tribunal vem adotando a exclusão da responsabilidade destes, deixando de proceder ao julgamento das contas dos beneficiários, como é o entendimento dos Acórdãos TCU2.449/2013, 3.038/2013 e 3.112/2013, todos do Plenário e da relatoria do Ministro Benjamin Zymler. 
16. Diante da revelia da ex-servidora do INSS Vera Lucia da Silva Santos, considerando a sua conduta praticada, os julgados do Tribunal que responsabilizam o servidor do INSS pela pratica de ato que concedeu irregularmente o benefício e inexistindo nos autos elementos que permitam concluir pela ocorrência de boa-fé de sua parte ou de outros excludentes de culpabilidade em sua conduta, propõe-se que suas contas sejam julgadas irregulares e que a responsável seja condenada em débito, pela inobservância das normas legais e regulamentares da Previdência Social e assim cometendo falta grave, com infração da legislação vigente, com violação dos arts. 116, inciso II, e 117, inciso IX, da Lei 8.112/1990 e afrontando o princípio da moralidade e impessoalidade e o art. 10, XI, e art. 11, caput, da Lei 8.429/1992, em solidariedade com a intermediária Marilene Leite da Silva, que atuou de forma decisiva no caso dos benefícios fraudulentos concedidos à beneficiária Maria Izabel dos Santos Andrade. 
16.1. Outrossim, que seja aplicada à ex-servidora a multa prevista no art. 57 da Lei 8.443/1992, por irregularidades apenas na concessão de benefícios de aposentadoria ao segurado Wilson Ferreira, detentor do benefício de aposentadoria 42/130.752.955-8, sendo que, quanto aos demais pagamentos irregulares, houve prescrição da pretensão punitiva da Administração, conforme o entendimento firmado no Acórdão 1641/2016-TCU-Plenário, de relatoria do Ministro Benjamin Zymler. 
Proposta de Encaminhamento 
17. Diante do exposto, submetem-se os autos à consideração superior, propondo: 
17.1. excluir da relação processual os segurados do INSS beneficiados Maria Izabel dos Santos Andrade (CPF XXX.502.938-XX) , detentora do benefício de aposentadoria por tempo de contribuição NB 42/129.706.316-0, e Wilson Ferreira (CPF XXX.294.488-XX) , detentor do benefício NB 42/130.752.955-8; 
17.2. considerar a ex-servidora do INSS Vera Lucia da Silva Santos (CPF XXX.075.498-XX) e a intermediária Marilene Leite da Silva (CPF XXX.729.338-XX) revéís para todos os efeitos, dando-se seguimento ao processo, nos termos do art. 12, § 3º, da Lei 8.443/1992; 
17.3. com fundamento nos arts. 1º, inciso I, e 16, inciso III, alíneas 'b', 'c' e 'd', 19 e 23, inciso III, da Lei 8.443/1992, e com os arts. 1º, inciso I, 209, incisos II, III e IV, 210 e 214, inciso III, do Regimento Interno, julgar irregulares as contas de Vera Lucia da Silva Santos (CPF XXX.075.498-XX) , ex-servidora da Agência da Previdência Social de Itapetininga/SP, e de Marilene Leite da Silva (CPF XXX.729.338-XX) , intermediária que concorreu decisivamente para fraudar a Previdência Social, pela concessão irregular dos benefícios de aposentadoria NB 42/129.706.316-0, a Maria Izabel dos Santos Andrade (CPF XXX.502.938-XX) , com inobservância da legislação vigente e violação do arts. 116, inciso II, e 117, inciso IX, da Lei 8.112/1990, e condená-las ao pagamento das importâncias especificadas, atualizadas monetariamente e acrescidas dos juros de mora, calculados a partir da data original do débito até a sua efetiva quitação, fixando-lhes o prazo de 15 (quinze) dias, para que comprovem, perante o Tribunal, o recolhimento das referidas quantias aos cofres do INSS, nos termos do art. 23, inciso III, alínea 'a', da Lei 8.443/1992, c/c o art. 214, inciso III, alínea 'a', do Regimento Interno/TCU;
	Valor - R$
	Data

	560,00
	20/8/2003

	600,00
	20/8/2003

	600,00
	1º/9/2003

	600,00
	1º/10/2003

	600,00
	3/11/2003

	947,00
	1º/12/2003

	600,00
	2/1/2004

	600,00
	2/2/2004

	600,00
	1º/3/2004

	600,00
	1º/4/2004

	600,00
	3/5/2004

	627,00
	1º/6/2004

	627,00
	1º/7/2004

	627,00
	2/8/2004

	627,00
	1º/9/2004

	627,00
	1º/10/2004

	627,00
	1º/11/2004

	1.249,00
	1º/12/2004

	627,00
	3/1/2005

	627,00
	2/2/2005

	627,00
	1º/3/2005

	627,00
	1º/4/2005

	627,00
	2/5/2005

	667,00
	1º/6/2005

	667,00
	1º/7/2005

	667,00
	1º/8/2005

	667,00
	1º/9/2005

	667,00
	3/10/2005

	667,00
	1º/11/2005

	1.328,00
	1º/12/2005

	667,00
	3/1/2006

	667,00
	1º/2/2006

	667,00
	1º/3/2006

	667,00
	3/4/2006

	700,00
	3/5/2006

	700,00
	2/6/2006

17.4. com fundamento nos arts. 1º, inciso I, e 16, inciso III, alíneas 'b', 'c' e 'd', 19 e 23, inciso III, da Lei 8.443/1992, e com os arts. 1º, inciso I, 209, incisos II, III e IV, 210 e 214, inciso III, do Regimento Interno, julgar irregulares as contas de Vera Lucia da Silva Santos (CPF XXX.075.498-XX) , ex-servidora da Agência da Previdência Social de Itapetininga/SP, pela concessão irregular dos benefícios de aposentadoria NB 42/130.752.955-8 a Wilson Ferreira (CPF XXX.294.488-XX) , com inobservância da legislação vigente e violação do arts. 116, inciso II, e 117, inciso IX, da Lei 8.112/1990, e condená-la ao pagamento das importâncias especificadas, atualizadas monetariamente e acrescidas dos juros de mora, calculados a partir da data original do débito até a sua efetiva quitação, fixando-lhe o prazo de 15 (quinze) dias, para que comprove, perante o Tribunal, o recolhimento das referidas quantias aos cofres do INSS, nos termos do art. 23, inciso III, alínea "a", da Lei 8.443/1992, c/c o art. 214, inciso III, alínea 'a', do Regimento Interno/TCU;
	Valor - R$
	Data

	280,00
	7/5/2004

	240,00
	7/5/2004

	240,00
	26/4/2004

	24,00
	7/6/2004

	260,00
	7/6/2004

	260,00
	13/7/2004

	260,00
	13/8/2004

	260,00
	8/9/2004

	260,00
	7/10/2004

	260,00
	8/11/2004

	520,00
	7/12/2004

	260,00
	11/1/2005

	260,00
	9/2/2005

	260,00
	7/3/2005

	187,00
	14/4/2005

	187,00
	6/5/2005

	227,00
	7/6/2005

	227,00
	20/7/2005

	227,00
	5/8/2005

	227,00
	8/9/2005

	227,00
	7/10/2005

	227,00
	8/11/2005

	523,00
	8/12/2005

	227,00
	6/1/2006

	227,00
	7/2/2006

	227,00
	7/3/2006

	227,00
	7/4/2006

	277,00
	10/5/2006

	261,00
	7/7/2006

	261,00
	7/7/2006

	261,00
	7/8/2006

	436,00
	11/9/2006

	261,00
	10/10/2006

	261,00
	8/11/2006

	417,00
	7/12/2006

	246,00
	9/1/2007

	246,00
	8/2/2007

	246,00
	7/3/2007

	246,00
	9/4/2007

	276,00
	8/5/2007

	276,00
	11/6/2007

	276,00
	6/7/2007

	276,00
	7/8/2007

	466,00
	10/9/2007

	276,00
	5/10/2007

	276,00
	8/11/2007

	459,00
	7/12/2007

	276,00
	28/12/2007

	276,00
	8/2/2008

	276,00
	7/3/2008

	311,00
	7/4/2008

	311,00
	9/5/2008

	311,00
	6/6/2008

	311,00
	8/7/2008

	311,00
	7/8/2008

	518,00
	29/8/2008

	311,00
	7/10/2008

	311,00
	7/11/2008

	511,00
	28/11/2008

	311,00
	30/12/2008

	311,00
	6/2/2009

	361,00
	27/2/2009

	361,00
	7/4/2009

	361,00
	8/5/2009

	343,00
	5/6/2009

	361,00
	7/7/2009

	348,00
	7/8/2009

	572,00
	31/8/2009

	365,00
	8/10/2009

	338,00
	9/11/2009

	566,00
	8/12/2009

	368,00
	8/1/2010

	397,00
	5/2/2010

	404,00
	5/3/2010

	397,00
	8/4/2010

	412,00
	7/5/2010

	386,00
	8/6/2010

	417,00
	12/7/2010

	417,00
	5/8/2010

	669,00
	2/9/2010

17.5. aplicar à ex-servidora do INSS Vera Lucia da Silva Santos (CPF XXX.075.498-XX) a multa prevista no art. 57 da Lei 8.443/1992, c/c o artigo 267 do Regimento Interno do TCU, pela concessão irregular dos benefícios de aposentadoria NB 42/130.752.955-8, a Wilson Ferreira (CPF 567.294.488- 49) , com inobservância da legislação vigente e violação do arts. 116, inciso II, e 117, inciso IX, da Lei 8.112/1990, fixando-lhe o prazo de 15 (quinze) dias, a contar da notificação, para que comprove, perante o Tribunal, o recolhimento da referida quantia aos cofres do Tesouro Nacional, atualizada monetariamente, a contar da data do Acórdão até a data do efetivo recolhimento, caso não seja paga no prazo estabelecido, na forma da legislação em vigor; 
17.6. autorizar, desde logo, a cobrança judicial das dívidas, nos termos do art. 28, inciso II, da Lei nº 8.443/1992, caso não atendidas às notificações; 
17.7. autorizar, caso requerido e se o processo não tiver sido remetido para cobrança judicial, o parcelamento das dívidas em até 36 (trinta e seis) parcelas mensais e consecutivas, nos termos do art. 26 da Lei 8.443/1992 c/c o art. 217 do RI/TCU, fixando-se o vencimento da primeira parcela em 15 dias, a contar do recebimento da notificação, e os das demais a cada 30 dias, devendo incidir sobre cada valor mensal os correspondentes acréscimos legais, na forma prevista na legislação em vigor, bem como esclarecer à responsável que, em caso de parcelamento da dívida, a falta de pagamento de qualquer parcela importará no vencimento antecipado do saldo devedor (art. 217, § 2º, do RI/TCU) ; 
17.8. dar ciência da decisão que o TCU venha a prolatar à Procuradorias Seccional Federal em Sorocaba e da AGU, tendo em vista a adoção das providências que julgarem cabíveis em relação às ações judiciais ajuizadas em face dos responsáveis;
17.9. Encaminhar cópia da deliberação que vier a ser proferida ao Procurador-Chefe da Procuradoria da República no Estado de São Paulo, nos termos do § 3º do art. 16 da Lei 8.443/1992, c/c o § 7º do art. 209 do Regimento Interno/TCU, para adoção das medidas que entender cabíveis, informando que o conteúdo da decisão do TCU pode ser consultado no endereço www.tcu.gov.br/acordaos e que o inteiro teor dos acórdãos, incluindo os relatórios e os votos, pode ser obtido no dia seguinte ao de sua oficialização".
3.	Enfim, por intermédio do Exmo. Sr. Procurador Marinus Eduardo De Vries Marsico, o MPTCU anuiu à aludida proposta da unidade técnica, consignando o seu parecer à Peça 38 nos seguintes termos:
	" (...) À vista dos elementos constantes dos autos, manifestamo-nos, em essência, de acordo com a proposta da unidade técnica (peça 35) , porém sugerindo uma condenação pelo art. 16, inciso III, alíneas 'b' e 'd' - em vez de alíneas 'b', 'c' e 'd' - da Lei 8.443/92, com vistas a contemplar como fundamento as ocorrências de ato de gestão ilegal e ilegítimo e desfalque ou desvio de recursos públicos, as quais melhor se amoldam à concessão fraudulenta de benefícios previdenciários. Além disso, para efeito de aplicação das multas com fundamento no art. 57 da Lei 8.443/92, alvitramos que na dosimetria seja observada uma proporcionalidade com relação à base de cálculo efetiva, haja vista a prescrição da pretensão punitiva com relação a uma parcela considerável dos atos irregulares que resultaram nos débitos por pagamento irregular de benefícios previdenciários. Por oportuno, esclarecemos que nossa ponderação se restringe à quantificação das multas, sem quaisquer prejuízos às correlatas condenações em débito que lhes sirvam de base de cálculo, porquanto não sujeitas à prescrição, consoante remansoso entendimento jurisprudencial".
	É o Relatório.

não há.

Procurador Marinus Eduardo De Vries Marsico.

TOMADA DE CONTAS ESPECIAL. FRAUDE NA CONCESSÃO DE BENEFÍCIOS PREVIDENCIÁRIOS. CITAÇÃO. REVELIA. CONTAS IRREGULARES. DÉBITO. MULTA. SOLICITAÇÃO PARA O ARRESTO DE BENS. INABILITAÇÃO TEMPORÁRIA PARA O EXERCÍCIO DE FUNÇÃO PÚBLICA NA ADMINISTRAÇÃO FEDERAL. CIÊNCIA.

TOMADA DE CONTAS ESPECIAL (TCE)

Secretaria do TCU no Estado de São Paulo (Sec-SP).

Trata-se de tomada de contas especial instaurada pela Gerência Executiva do Instituto Nacional do Seguro Social (INSS) em Sorocaba - SP contra Vera Lúcia da Silva Santos, como então servidora do INSS, diante da fraude pela irregular concessão de benefícios previdenciários e da subsequente produção de dano ao erário sob o valor histórico de R$ 50.001,00.
2.	Como visto, o Processo Administrativo Disciplinar (PAD) nº 35664.000397/2010-91 (Peça 1, fls. 10/58) evidenciou que a Sra. Vera Lúcia da Silva Santos teria promovido a indevida concessão de benefícios previdenciários, em função, entre outras, das seguintes irregularidades: (a) inclusão de vínculos laborais não comprovados; (b) habilitação e concessão de aposentadoria para beneficiário com apenas 26 anos e 08 dias de trabalho, em desrespeito, assim, ao tempo mínimo previsto na legislação previdenciária; e (c) indevida inclusão de contribuições em relação ao NIT 1.131.762.186-1, ante os dados cadastrais inexistentes e a ausência dos recolhimentos confirmados no CNIS, para o período de outubro de 1993 a dezembro de 1998.
3.	Na mesma esteira, a partir dos documentos falsos e das indevidas informações apresentadas por Marilene Leite da Silva sobre a segurada (Maria Izabel dos Santos Andrade) , a Sra. Vera Lúcia da Silva Santos lançou os dados fraudulentos no sistema do INSS com vistas à concessão do indevido benefício à referida segurada, em afronta aos princípios da moralidade e da indisponibilidade do interesse público, tendo as duas responsáveis concorrido, assim, decisivamente para o surgimento do aludido dano ao erário.
4.	Por essa linha, na fase interna da TCE, a Comissão Permanente de TCE da Gerência Executiva do INSS em Sorocaba - SP assinalou a responsabilidade de Vera Lúcia da Silva Santos, como então servidora do INSS, em solidariedade com os segurados-beneficiários da aludida fraude (Wilson Ferreira e Maria Izabel dos Santos Andrade) .
5.	Todavia, no âmbito do TCU, a então Secex-SP promoveu a citação de Vera Lúcia da Silva Santos em solidariedade apenas com Marilene Leite da Silva, diante da prática da aludida fraude previdenciária, mas, a despeito da regular citação, as responsáveis não apresentaram as suas alegações de defesa, nem, tampouco, efetuaram o recolhimento do débito apurado nos autos, passando à condição de revéis perante o TCU, nos termos do art. 12, § 3º, da Lei nº 8.443, de 16 1992.
6.	De todo modo, após a análise final do feito, a unidade técnica propôs a irregularidade das contas de Vera Lúcia da Silva Santos e de Marilene Leite da Silva para condená-las em débito, com a aplicação da subsequente multa em desfavor de Vera Lúcia da Silva Santos, tendo o MPTCU anuído a essa proposta.
7.	Incorporo os pareceres da unidade técnica e do MPTCU a estas razões de decidir, sem prejuízo, no entanto, de pugnar pela aplicação da referida multa em desfavor, também, de Marilene Leite da Silva e pela adicional inabilitação temporária das aludidas responsáveis ao exercício de função pública na administração federal.
8.	A gravidade, aliás, da aludida irregularidade é tão evidente que foi promovida a demissão da mencionada responsável (Peça 1, fls. 76/78) a partir do referido PAD (Peça 1, fls. 10/58) , destacando que, além de, também, figurar como responsável na presente TCE sob o TC Processo 027.373/2017-7, a Sra. Vera Lúcia da Silva Santos foi, ainda, condenada pelo TCU no bojo do TC Processo 005.783/2018-6 por meio do Acórdão 828/2019-TCU-Plenário.
9.	Mostra-se adequada, então, a proposta da unidade técnica no sentido de julgar irregulares as contas de Vera Lúcia da Silva Santos e de Marilene Leite da Silva, como pessoas físicas causadoras do aludido dano ao erário, em consonância, por exemplo, com o Acórdão 321/2019-TCU-Plenário.
10.	O TCU não deve passar a pugnar, contudo, pela persecução dos segurados-beneficiários, com a eventual citação desses possíveis responsáveis no presente momento, não só porque o presente feito já estaria em plenas condições de julgamento, não se mostrando razoável o eventual retorno do processo para promover a suscitada citação, mas também porque o instituto da solidariedade passiva corresponderia a benefício legalmente erigido em favor do ente estatal credor, e não da pessoa privada devedora, podendo as referidas devedoras principais ajuizarem eventualmente a superveniente ação regressiva em desfavor dos demais corresponsáveis, em sintonia com a jurisprudência do TCU (v.g.: Acórdãos 1.159/2015, 2.263/2015 e 3.039/2015, do Plenário) , sem prejuízo de, no âmbito administrativo ou judicial, todos os responsáveis serem demandadas pelos eventuais ilícitos perpetrados. 
11. 	De toda sorte, em face do correspondente dano ao erário, o TCU deve promover o envio de solicitação para que a AGU promova as medidas judiciais cabíveis com vistas ao arresto dos bens das aludidas responsáveis, nos termos do art. 61 da Lei nº 8.443, de 1992, e do art. 275 do RITCU, garantindo, com isso, a futura execução do débito ora imputado, sem prejuízo de, nesse caso, o MPTCU atentar para a eventual possibilidade de promover o referido arresto em relação ao valor consolidado das diversas dívidas já eventualmente imputadas contra as aludidas responsáveis em outros processos de tomada de contas especial autuados no âmbito do TCU, além de inabilitá-las temporariamente para o exercício de função pública na administração federal, sopesando o impacto do correspondente dano ao erário sobre o tempo da aludida inabilitação para fixá-la em 5 (cinco) anos, sem prejuízo de lhes aplicar a subsequente multa legal. 
12.	Não se vislumbra, enfim, a prescrição da pretensão punitiva do TCU no presente caso concreto, pois não se verificou o transcurso de mais de dez anos entre a ordem para a citação no âmbito do TCU, em 17/8/2018 (Peças 31 e 32) , e a cessação do aludido ilícito continuado pelo desvio dos recursos federais até setembro de 2010, nos termos do Acórdão 1441/2016-TCU-Plenário.
13.	Por meio do referido Acórdão 1.441/2016 proferido pelo Plenário na Sessão Extraordinária de 8/6/2016, o TCU firmou o seu entendimento no sentido de que a prescrição da pretensão punitiva deve seguir a regra geral do prazo decenal, contado a partir do fato, em linha com o art. 205 do Código Civil brasileiro, interrompendo-se a contagem do aludido prazo com a ordem de citação, nos termos do art. 240, caput, da Lei nº 13.105 (Código Processual Civil) , de 2015. 
14. 	Sem prejuízo, contudo, do respeito a esse entendimento do Tribunal, reitero a minha ressalva já registrada em vários outros julgados do TCU no sentido de que, na ausência de lei específica, o TCU não deveria aplicar qualquer prazo prescricional sobre a referida pretensão punitiva ou, então, na pior das hipóteses, o Tribunal deveria aplicar a regra prescricional fixada pela Lei nº 9.873, de 1999, não só porque ela trata diretamente de prescrição no âmbito do direito administrativo sancionador, mas também porque, entre outras medidas, a aludida lei manda aplicar o prazo prescricional penal, quando a infração administrativa também configure crime, além de determinar expressamente que, no caso de ilícito continuado ou permanente, a contagem do prazo se inicie no dia da cessação do aludido ilícito. 
15. 	Ao anotar, então, essa minha posição pessoal, pugno pela aplicação da multa legal em desfavor das aludidas responsáveis, submetendo-me, pois, ao entendimento fixado pelo TCU no âmbito do aludido Acórdão 1441/2016-TCU-Plenário. 
16. 	Entendo, portanto, que o TCU deve julgar irregulares as contas de Vera Lúcia da Silva Santos e de Marilene Leite da Silva para condená-las ao pagamento do débito apurados nos autos, além de lhes aplicar a multa prevista no art. 57 da Lei 8.443, de 1992, sem prejuízo de inabilitar as duas responsáveis para o exercício de função pública na administração federal pelo período de 5  (cinco) anos, nos termos do art. 60 da Lei nº 8.443, de 1992, deixando, no entanto, de avaliar a eventual responsabilidade dos segurados-beneficiários na aludida fraude, já que eles sequer teriam sido chamados em citação nestes autos.
	
Ante o exposto, pugno pela prolação do Acórdão ora submetido a este Colegiado.
TCU, Sala das Sessões, em tagDataSessao.
Ministro-Substituto ANDRÉ LUÍS DE CARVALHO
Relator